【裁判字號】    98,重訴,117
【裁判日期】    990806
【裁判案由】    損害賠償
【裁判全文】
臺灣新竹地方法院民事判決             98年度重訴字第117號
原      告  歐聯國際租賃有限公司（原名寶華國際租賃有限公
            司）
法定代理人  丁○○
訴訟代理人  甲○○
被      告  丙○○
訴訟代理人  范光柱律師
複代理人    乙○○
上列當事人間請求損害賠償事件，經原告提起刑事附帶民事訴訟
，由本院刑事庭裁定移送前來，本院於民國99年7 月27日辯論終
結，判決如下：
    主  文
被告應給付原告新臺幣壹仟佰拾萬陸仟柒佰陸拾陸元及自民
國九十八年四月二十日起至清償日止，按年息百分之五計算之利
息。
訴訟費用由被告負擔。
本判決於原告以新臺幣肆佰肆拾萬陸仟元為被告供擔保後得假
執行。
    事實及理由
壹、原告主張：
一、被告原係原告公司（原名寶華國際租賃股份有限公司，嗣更
    名為歐聯國際租賃股份有限公司）之員工，而原告公司係以
    經營機器設備租賃、各類商品買賣及分期付款為業務內容，
    並與訴外人日盛國際商業銀行股份有限公司（以下簡稱日盛
    銀行）策略聯盟，即由原告公司協助訴外人日盛銀行推展汽
    車貸款業務，惟相關貸款案件發生逾期清償時，原告公司需
    負買回該債權之責。被告於任職原告公司期間，擔任推展汽
    車分期付款買賣及汽車貸款之業務，明知對於債務人之徵信
    ，負有實地查訪以了解營業狀況及債信紀錄之責任，卻基於
    意圖損害本人利益之背信概括犯意，先後違背職務為下列行
    為，致生損害於原告公司之財產及利益：
（一）民國95年3 月間，原告承辦訴外人林萬福（詐稱購置車輛
      辦理貸款而為詐欺取財犯行，現由臺灣臺中地方法院以97
      年度易字第1380號審理，惟因林萬福傳拘無著，現通緝中
      ）向訴外人廣瑀實業有限公司（以下簡稱廣瑀公司）購買
      HINO牌、25T 密封壓縮式垃圾車1 輛之申貸案件中，未確
      實就債務人林萬福與連帶保證人期翔有限公司（以下簡稱
      期翔公司）之關係、連帶保證人陳平有（詐稱購置車輛辦
      理貸款而為詐欺取財犯行，業經臺灣臺中地方法院以97年
      度易字第179 號判處罪刑確定）、期翔公司之資力等事項
      進行徵信，即輕率送件，致原告公司因輕信被告所取得之
      書面資料，而於95年3 月23日，由訴外人日盛銀行匯款新
      臺幣（下同）450 萬元至訴外人廣瑀公司之彰化銀行帳戶
      （帳號：00000000000000號）。
（二）95年4 月間，被告承辦借款人為訴外人趙瑞豐（詐稱購置
      車輛辦理貸款而為詐欺取財犯行，業經臺灣臺中地方法院
      以97年度易字第2692號判處罪刑確定）向訴外人廣瑀公司
      購買HINO牌、25T 密封壓縮式垃圾車1 輛之申貸案件，未
      確實就訴外人趙瑞豐本人債信、資力徵信，即予送件。原
      告公司因此輕信被告提供之訊息，而由訴外人日盛銀行於
      95年4 月10日，匯款450 萬元至訴外人廣瑀公司之合作金
      庫銀行東臺中分行帳戶（帳號：0000000000000 號）。
（三）95年4 月間，被告承辦訴外人郭志明（購置車輛辦理貸款
      而為詐欺取財犯行，業經臺灣臺中地方法院於96年度易字
      第3980號判處罪刑確定）向訴外人瞬同實業有限公司（以
      下簡稱瞬同公司，其負責人林皇志所涉幫助詐欺案件，業
      經臺灣臺中地方法院96年易字3038號判處罪刑確定）購買
      HINO牌密封式垃圾車1 輛之申貸案件中，未確實就訴外人
      郭志明債信、資力徵信，即率予送件，致原告公司因誤信
      被告所提出之訊息，而於95年4 月18日，由日盛銀行匯款
      430 萬元至訴外人瞬同公司之華泰銀行臺中分行帳戶（帳
      號：0000000000000號）。
二、又被告所承辦上開3 件貸款案件中，均未確實使債務人等所
    購入之垃圾車完成動產抵押之設定登記，而債務人等所交付
    之支票，屆期均因存款不足而未獲兌現，並未依約清償任何
    貸款，原告公司遂於95年6 月6 日向訴外人日盛銀行買回上
    述3 筆債權（貸款本金及利息合計共13,306,766元）。嗣經
    訴外人林皇志於另案偵查中自承雖擔任訴外人瞬同公司之負
    責人，但從未曾經營該公司等情，原告公司始循線查悉被告
    上開背信犯行。被告所涉連續背信犯行，業經本院刑事庭以
    98年度審易字第45號、臺灣高等法院刑事庭以98年度上易16
    94號判決判處有期徒刑1 年6 月，減為有期徒刑9 月確定在
    案。惟被告迄未賠償原告公司所受之損害13,306,766元，為
    此，爰依侵權行為法律關係，訴請被告負損害賠償責任。並
    聲明：被告應給付原告13,306,766元及自刑事附帶民事起訴
    狀繕本送達翌日（即98年4 月20日，於98年4 月8 日寄存送
    達，於98年4 月19日發生送達效力）起至清償日止，按年息
    百分之5 計算之利息。
貳、被告則以：
一、其對於確有任職原告公司擔任業務員，且因本案涉犯連續背
    信罪責，而經本院刑事庭以98年度審易字第45號、臺灣高等
    法院刑事庭以98年度上易1694號判決判處有期徒判決判處有
    期徒刑1 年6 月，減為有期徒刑9 月確定在案，現並因該案
    在監執行等情並不爭執。
二、被告雖為系爭3 件貸款案件之經辦人員，惟僅為最基層之員
    工而已，經查，關於第三筆貸款證物之車輛分期申請批覆書
    上「備註欄：各級主管如有意見，請在此處表示；被告之業
    務部蔡姓主管即在此備註欄批示有『對保文件，分期支票及
    不動產設定文件收齊才可撥款』蔡4/14」等語，之後此份車
    輛分期申請批覆書即不知送往何處？送交何人或何主管？是
    否有依業務部蔡姓主管所批示之指示實行與執行？而系爭貸
    款於95年4 月18日，即已由日盛撥款，意即蔡姓主管批示之
    4 天後就匆忙、草率由日盛銀行撥下此鉅大款項，此是否太
    過於草率值得商榷？且就公司法規制度而言，應該是層層把
    關，分層負責的業務，又為何全由「經辦」即被告一人承擔
    所有的賠償責任，而其他上級主管等人，均有簽名於其上，
    但卻不用負任何責任？再原告公司若認系爭貸款案件有問題
    ，為何還要勉強承接，甚還撥下鉅款？復為何迄今未以合法
    之方式將該不法、不當放款之三部幾乎全新之垃圾車予以查
    封、拍賣、換價或拖回自行處理，抑或行使留置權或其他權
    利？莫非是原告公司內部之各級主管（似乎如同犯罪集團般
    的共生結構，卻巧立名目說成是：原告公司與日盛銀行策略
    聯盟？）已經將不法、不當放款後的各種佣金、回扣及利潤
    分配完畢（中飽私囊），然後隨意做假帳搪塞，並利用司法
    制度以卸責，找個最無關痛癢又不懂公司內部作業的基層員
    工即被告來頂罪，掩飾其背後掏空公司及其他不法犯行，是
    縱認被告就本件損害應負賠償責任，惟原告公司亦與有過失
    ，爰主張過失相抵等語資為抗辯，並聲明：原告之訴及假執
    行之聲請均駁回。
、本件係行集中審理程序，經兩造協商並簡化爭點如下，兩造
    並均同意本件爭點以下列整理並協議簡化之爭點為限，其餘
    不再主張：
一、原告依侵權行為之法律關係，訴請被告賠償其損害，是否有
    理由？
二、原告就本件損害之發生是否與有過失？如有過失，其過失比
    例為何？
肆、得心證之理由：
一、原告依侵權行為之法律關係，訴請被告賠償其損害，是否有
    理由？
    被告雖辯稱伊僅為負責招攬業務之業務員，伊所招攬之業務
    須經層層主管之審核批淮，系爭3 件貸款案件，伊之前均有
    為徵信，並有至客戶及車商處看過，先前狀況都正常，始送
    件申請核貸，是伊並無故意、過失之侵權行為云云。惟：
（一）查原告主張之前揭事實，業據被告於本院刑事庭98年度審
      易字第45號背信刑事案件行準備、簡式審判程序時均坦承
      不諱（見本院98年度審易字第45號刑事卷第30頁、第35頁
      、第40頁正、反面、第45頁反面至46頁），且據被告於95
      年6 月25日所親書交付原告公司之「期翔、宸明、鑫泰樂
      缺失檢討」內亦坦認：「本三案：1.未對供應商百分百之
      查詢（係指同行同業）。2.對保時過於大意，沒有所有車
      主、保人都前往確認其住所，甚至有2 人無查核ID正本。
      3.對車輛沒有確實掌握其跡，造成空頭車（註車子不見
      了）此三點為職之疏失。」等語，並有前開「期翔、宸明
      、鑫泰樂缺失檢討」附於偵查卷足稽（見台灣新竹地方法
      院檢察署96年度偵字第7910號偵查卷第17頁），再者，訴
      外人陳平有、趙瑞豐、郭志明所涉詐欺取財案件，及林皇
      志所涉幫助詐欺案件，分別經臺灣臺中地方法院於98年11
      月4 日、98年2 月20日、96年8 月21日、96年8 月3 日以
      98年度易字第179 號、97年度易字第2692號、96年度易字
      第3980號、96年度易字第3038號判決處以罪刑確定，此亦
      有台灣台中地方法院98年度易字第179 號、97年度易字第
      2692號、96年度易字第3980號、96年度易字第3038號判決
      等件附卷可稽（見本院卷第54至64頁、第68至71頁、第73
      至79頁），此外，復有原告所提為被告所不爭之被告寶華
      國際租賃股份有限公司人事資料卡、身分證影本、承諾書
      、日盛國際商業銀行（股）公司暨寶華國際租賃（股）公
      司策略聯盟專案合約書、期翔有限公司資料查詢表、連帶
      保證人資料表、戶籍謄本、廣瑀實業有限公司資料查詢表
      、訂購合約書、日盛銀行暨寶華租賃汽車貸款申請書、車
      輛分期申請批覆書、貸款約定書、撥款委託書、日盛商業
      銀行匯款單、支票、退票理由單、債權購買契約書、郵局
      存證信函、鑫泰樂有限公司資料查詢表、日盛銀行暨寶華
      租賃汽車貸款授信審核表、宸朋國際實業有限公司資料查
      詢表等件（均影本）附於偵查卷（見台灣新竹地方法院檢
      察署95年度他字第9857號偵查卷第3 至55頁）及經濟部96
      年5 月25日經授商字第09601114200 號函、原告公司變更
      登記表、債權購買契約書、台灣台中法院檢察署96年度偵
      字第18350 號起訴書、台灣台中地方法院98年度易字第17
      9 號刑事判決、台灣台中地方法院97年度易字第1012號刑
      事判決、台灣台中地方法院檢察署檢察官97年度偵緝字第
      574 、575 號不起訴處分書等件（均影本）附卷可憑（見
      本院98年度審附民字第14號卷第3 至14頁、本院卷第54至
      79頁），則被告前開所辯伊就所承辦之系爭3 件貸款案件
      ，事前均有確實徵信云云，顯係事後卸責之詞，不足採信
      。
（二）準此，被告既擔任原告公司之業務員，負責推展汽車分期
      付款買賣及汽車貸款之業務，對於債務人之徵信，即負有
      調查之責任，詎竟草率行事，未對債務人詳實徵信以了解
      其債信情形，亦未詳加核實系爭3 件貸款案件中期翔公司
      、鑫泰樂公司、瞬同公司等3 家公司之人事狀況，及實際
      營運情況，即逕行送件，致原告公司誤信其所提出之訊息
      及意見，而分別准予貸款450 萬元、450 萬元及430 萬元
      ，嗣因債務人等所交付之支票，屆期均因存款不足而未獲
      兌現，並未依約償還任何貸款，原告乃依其與日盛銀行間
      之合約約定向日盛銀行買回前開債權，合計共受有13,306
      ,766元之損害，是被告就所承辦之系爭3 件貸款案件確有
      過失，並因此造成原告公司受有前開損害等情，堪可認定
      ，而被告所涉背信犯行，亦經本院98年度審易字第45號、
      台灣高等法院98年度上易字第1694號刑事判決判處有期徒
      刑1 年6 月，減為有期徒刑9 月確定在案，現並因前開刑
      事案件在監執行中之情，此復為被告所不爭執，並經本院
      調取前開刑事卷宗閱明屬實，亦有被告前案紀錄表及在監
      在押全國紀錄表等件附卷可稽（見本院卷第80、81頁），
      則被告辯稱其就系爭3 件貸款案件並無故意或過失之侵權
      行為云云，要非可採，原告前揭主張自堪信實在。
二、原告就本件損害之發生是否與有過失？如有過失，其過失比
    例為何？
（一）按當事人主張有利於己之事實者，就其事實有舉證之責任
      ，民事訴訟法第277 條前段定有明文。次按損害之發生或
      擴大，被害人與有過失者，法院得減輕賠償金額或免除之
      ，民法第217 條第1 項固定有明文。惟所謂被害人與有過
      失，須被害人之行為助成損害之發生或擴大，就結果之發
      生為共同原因之一，行為與結果有相當因果關係，始足當
      之。倘被害人之行為與結果之發生並無相當因果關係，尚
      不能僅以其有過失，即認有過失相抵原則之適用。
（二）被告雖又辯稱伊僅為負責招攬業務之業務員，伊所招攬之
      業務須經層層主管之審核批淮，系爭3 件貨款案件均經原
      告公司審核後同意放貸，是縱認被告就本件損害應負賠償
      責任，惟原告公司亦與有過失云云。然查，被告任職原告
      公司期間，擔任推展汽車分期付款買賣及汽車貸款之業務
      ，詎其明知對於債務人之徵信，負有實地查訪以了解營業
      狀況及債信紀錄之責任，竟違背其職務，草率行事，未對
      債務人詳實徵信以了解其債信情形，亦未詳加核實系爭3
      件貸款案件中期翔公司、鑫泰樂公司、瞬同公司等3 家公
      司之人事狀況，及實際營運情況，即逕行送件，致原告公
      司誤信其所提出之訊息及意見，而准予貸放前開款項等情
      ，已如前述，是本件既係因被告所提之徵信資料不實，致
      原告公司誤信而准予貸款，尚難認原告有何過失可言。至
      被告雖另執詞辯稱關於第三筆貸款，原告公司蔡姓主管曾
      於系爭車輛分期申請批覆書之備註欄上批示有「對保文件
      ，分期支票及不動產設定文件收齊才可撥款」等語，詎原
      告公司竟於短短4 日即撥款，足見原告公司確有過失云云
      ，惟此已據被告於本院審理時自承其有於系爭貸款撥款前
      ，將各該文件交付原告公司等語（見本院卷第124 頁），
      則原告既於收齊相關文件後予以撥款，亦難認有何疏失可
      言。此外，被告就其前開所辯原告公司就系爭3 件貸款案
      件亦與有過失云云，並未能提出任何有利於己之證據方法
      以實其說，揆諸前開說明，應認其此部分所辯亦非足採。
三、綜上所述，原告本於侵權行為之法律關係，訴請被告應給付
    原告13,306,766元及自刑事附帶民事起訴狀繕本送達翌日（
    即98年4 月20日，於98年4 月8 日寄存送達，於98年4 月19
    日發生送達效力）起至清償日止，按年息百分之5 計算之利
    息，為有理由，應予准許。
四、原告陳明願供擔保聲請宣告假執行，核無不合，爰酌定相當
    擔保金額，准予宣告假執行。
據上論結：原告之訴為有理由，依民事訴訟法第78條、第390 條
第2項，判決如主文。
中    華    民    國    99    年    8     月    6     日
                  民事第一庭    法  官  高敏俐
以上正本係照原本作成。
如對本判決上訴，須於判決送達後20日內向本院提出上訴狀。
中    華    民    國    99    年    8     月    6     日
                                書記官  黎秀娟

司法院資訊處製作；財團法人民間司法改革基金會備份。
